臺灣高等法院刑事判決　　　　　　　 100年度上易字第1145號
上　訴　人　臺灣桃園地方法院檢察署檢察官
被　　　告　簡啟紘
　　　（原名簡德昌）
上列上訴人因被告恐嚇案件，不服臺灣桃園地方法院100 年度易
字第249號，中華民國100年4 月29日第一審判決（起訴案號：臺
灣桃園地方法院檢察署99年度偵字第32320 號），提起上訴，本
院判決如下：
    主  文
上訴駁回。
    理  由
一、公訴意旨略以：被告簡啟紘（原名簡德昌）因認居住在桃園
    縣桃園市○○○○街70號8 樓之鄰居即告訴人張書鳳敲打天
    花板，妨礙其在樓上之居住安寧，竟於民國99年10月23日晚
    間7時30分許，脫去上衣露出身上刺青，手持球棒至8樓要求
    告訴人出來理論，以此方式傳達加害生命、身體之訊息恐嚇
    告訴人，使告訴人心生畏懼，致生危害於安全，因認被告涉
    犯恐嚇危害安全罪嫌。
二、按犯罪事實應依證據認定之，無證據不得認定犯罪事實；不
    能證明被告犯罪者，應諭知無罪之判決，刑事訴訟法第 154
    條第2 項、第301 條第1 項分別定有明文。又事實之認定，
    應憑證據，如未能發現相當證據，或證據不足以證明，自不
    能以推測或擬制之方法，為裁判基礎；且認定不利於被告之
    事實須依積極證據，苟積極證據不足為不利於被告事實之認
    定時，即應為有利於被告之認定；另認定犯罪事實所憑之證
    據，雖不以直接證據為限，間接證據亦包括在內，然而無論
    係直接證據或間接證據，其為訴訟上之證明，須於通常一般
    之人均不致有所懷疑，而得確信其為真實之程度者，始得據
    為有罪之認定，倘其證明尚未達到此一程度，而有合理性之
    懷疑存在，無從使事實審法院得有罪之確信時，即應由法院
    為諭知被告無罪之判決（最高法院40年度台上字第86號、30
    年度台上字第816 號、76年度台上字第4986號判例意旨可資
    參照）。況檢察官就被告犯罪事實，應負舉證責任，並指出
    證明之方法，刑事訴訟法第161條第1項亦有明定，是檢察官
    對於起訴之犯罪事實，應負提出證據及說服之實質舉證責任
    ，倘其所提出之證據，不足為被告有罪之積極證明，或其指
    出證明之方法，無從說服法院以形成被告有罪之心證，基於
    無罪推定之原則，自應為被告無罪判決之諭知（最高法院92
    年度台上字第128號判例意旨參照）。
三、公訴人指被告簡啟紘涉犯前揭罪嫌，無非係以被告部分不利
    於己之供述及告訴人張書鳳於警、偵訊中之指訴，認被告簡
    啟紘於案發當天係以赤裸上身露出刺青，且手持球棒之方式
    ，恐嚇被害人張書鳳，並有被害人以手機所錄製之案發經過
    錄影光碟1片、檢察官當庭所製勘驗筆錄等件可為佐證，為
    其主要論據。然訊據被告簡啟紘固坦承有於上開時日赤裸上
    身露出刺青且手持球棒前往告訴人住處門前按鈴理論之事實
    ，惟堅決否認有何恐嚇犯行，辯稱：我只是維護我自己家的
    權益，我不認為我這樣有犯罪等語。
四、按被告以外之人於審判外之陳述，雖不符合同法第159條之1
    至第159條之4之規定，但經當事人於審判程序同意作為證據
    ，法院審酌該言詞陳述或書面陳述作成時之情況，認為適當
    者，亦得為證據。當事人、代理人或辯護人於法院調查證據
    時，知有第159條第1項不得為證據之情形，而未於言詞辯論
    終結前聲明異議者，視為有前項之同意，刑事訴訟法第159
    條第1項及第159條之5 分別定有明文。經查，檢察官、被告
    對於本判決下引之言詞或書面證據，均表示同意作為證據（
    見本院卷第19反、33反-34 頁），復於言詞辯論終結前，均
    未聲明異議，自均有證據能力。
五、經查：
  (一)本件被告簡啟紘確有於99年10月23日晚間7 時30分許，脫去
    上衣、露出刺青並持球棒前往被害人張書鳳住處門前理論之
    事實，業據被告迭承不諱（見偵卷第3 、24頁、原審審易卷
    第14頁反面、易卷第26頁反面、本院卷第20、36反頁），核
    與證人張書鳳證述之情節（見偵卷第27頁、原審易卷第27頁
    反面）相符，並有檢察官、原審當庭勘驗證人張書鳳所提出
    之錄影光碟內容可參（見偵卷第27頁、原審易卷第31頁），
    應堪認定。
  (二)又證人張書鳳雖一再於警、偵訊及原審中指訴其在案發當天
    曾遭被告簡啟紘施加恐嚇，然依其於警詢時陳稱：被告於99
    年10月23日晚間7 時許，拿球棒到我家門口，說我撞他家的
    天花板，但並沒有對我說恐嚇的言語，只是一直在我家門口
    叫我出去跟他講清楚，我聽了之後不敢出去，也有因為被告
    這樣的行為感到心生畏懼等語（見偵卷第10-11 頁），嗣於
    偵訊時又稱：他持棒球棒到我家門口，叫我出去跟他理論，
    因為他覺得我吵到他。被告住9 樓，他家很吵，我就扯窗簾
    ，他可能認為我弄他的地板就下來找我理論，他沒有穿上衣
    又有刺青，我一個人在家，而且他手上拿鋁棒等語（見偵卷
    第27頁）；於原審中則結證稱：99年10月23日晚間6、7點，
    我聽到樓上傳來非常大聲的腳步聲，我為了表達我的不滿，
    就用力拉扯我們家窗簾4、5下左右，之後不到5 分鐘，我家
    門鈴就響了，因為在此之前我有聽到樓上開門的聲音，我猜
    想可能是被告下樓，開門前我就先開啟手機錄影功能，開門
    後，果然看到被告上半身赤裸，左手持球棒，要我出門跟他
    講清楚為何要敲他家地板，當時被告口氣恐怖，既沒穿衣服
    ，身形又比我壯碩，而且我是一個人在家，因此感到恐怖，
    但在案發當天被告除了赤裸上身露出刺青並且手拿球棒之外
    ，並沒有另外對我表達加害的意思等語（見原審易卷第27反
    -28 頁），堪認被告簡啟紘在案發當天除赤裸上身露出刺青
    ，手持球棒要求證人走出家門把事情講清楚外，確實並未對
    證人另為其他不利惡害之言語通知等節，即屬明確。是以，
    本件之爭點，端在被告於案發當天赤裸上身露出刺青，且手
    持球棒要求被害人走出屋外理論之舉止，是否業已該當於刑
    法第305條所規定之「恐嚇」要件。
  (三)按刑法第305 條之恐嚇罪，所稱以加害生命、身體、自由、
    名譽、財產之事恐嚇他人者，係指以使人生畏怖心為目的，
    而通知將加惡害之旨於被害人而言（最高法院52年度台上字
    第751號判例意旨參照），且刑法第305條所謂致生危害於安
    全，係指受惡害之通知者，因其恐嚇而生安全上之危險與實
    害而言（最高法院26年度渝非字第15號判例意旨參照）。從
    而，刑法第305 條之恐嚇罪之成立，行為人須對於被害人為
    惡害之通知，即向被害人為明確、具體加害上述各種法益之
    意思表示行為，致被害人之心理狀態陷於危險不安，始得以
    該罪名相繩；若行為人所表示者並非以加害生命、身體、自
    由及名譽等事為內容，或被恐嚇者並未因此心生恐懼，則尚
    與該罪之構成要件有間，即不得以該罪相繩。再刑法第305
    條恐嚇罪之構成要件，除行為人主觀上有恐嚇他人之故意外
    ，該通知之內容是否合於刑法上恐嚇之內涵，需綜觀被告言
    語通知之全部內容而為判斷，萬不能僅節錄隻字片語斷章取
    義認定被告之恐嚇犯行。是刑法第305 條恐嚇罪之成立，固
    不以行為人真有加害之意為必要，而被害人是否心生畏懼，
    亦應本於社會客觀經驗法則以為判斷基準。另言語是否屬於
    「加惡害」之事，須該言語在一般人客觀上均認為係足以使
    人心生畏怖，始足當之。職故，被告之言語，是否屬於惡害
    通知，尚須審酌其為該語言之前因、背景，主客觀全盤情形
    為斷，不得僅由告訴人採取片斷，及僅憑告訴人主觀認定是
    否心生畏怖，即據以認定其是否構成恐嚇罪。查：
  1.證人張書鳳於原審時證稱：（在你居住宏昌12街70號8 樓這
    段期間，被告赤裸上身、手持球棒到你住處按門鈴這樣的情
    形發生過幾次？）這是第2 次，第1次是4、5個人，前後2次
    相隔約1 年多，也是為噪音的事情，雙方有爭執等語（見原
    審易卷第28頁），顯見彼等間早因噪音問題相處不洽，且證
    人張書鳳雖稱對方人數有4、5個人等，惟仍與其等發生爭執
    ，尚難認有畏懼之主觀意識。再觀諸本件經原審勘驗告訴人
    所提出之錄影光碟內容（見原審易卷第30-33 頁），並逐字
    記載案發時被告與告訴人彼此間之談話內容，以及被告當天
    之具體舉止動作，初始乃由（門鈴響）開始，（門外出現一
    名男子赤裸上身著短褲，右肩有刺青，男子動手拉門把），
    顯見被告尚未到達證人張書鳳住處按門鈴之前，證人張書鳳
    早已開始錄影蒐證。且依當日錄影內容亦全為噪音問題爭執
    ，證人張書鳳從「我在錄影喔」、「你在怕是不是」，此後
    一再數落被告於夜間3、4點在樓上仍製造聲響，導致其被吵
    醒，精神上已難以承受，均難認其當時確已心生畏懼之情形
    。再者，證人張書鳳於當日錄影時曾表示：「被告：‧‧‧
    你這樣撞撞撞是什麼意思啊。張書鳳：我受不了啦」、「被
    告：現在還沒10點。張書鳳：你們每天吵，我撞3 下你們就
    有意見，我都不能有意見嘍」等語，嗣雖改表示：「我不小
    心」、「我拉窗簾而已」等語，惟對照上開證人張書鳳在被
    告尚未到其住處門前即開始錄影蒐證等節，顯無法排除證人
    張書鳳刻意製造如被告始終堅稱連續之撞擊聲，誘使被告前
    來理論，再從中錄影蒐證，基此，證人張書鳳前早與被告因
    噪音問題有所爭執，已如前述，此次乃不循報警或社區管委
    會反應，竟以連續反敲樓上地板反擊，即不能謂其不能預見
    被告怒氣沖沖前來理論，心態上又豈有畏懼之理。
  2.又前開錄影內容清楚可見被告在案發當天固曾持球棒前往告
    訴人住處門前理論，惟始終未曾對告訴人口出任何不利加害
    之惡言；另在其等二人談話之過程中，被告雖均赤裸上身而
    得見其身體右肩部位之刺青，然並未見被告有何刻意展示該
    部位特徵而為己壯勢之舉動，自不得以單單僅因被告當天赤
    裸上身而露出刺青之身體外觀特徵，遽認被告即有何加害他
    人生命、身體之惡害通知，洵非無疑。另本件原係由被告自
    行報警處理，此業據被告及證人張書鳳於原審、本院中一致
    供陳無誤（見原審易卷第27反、28反頁、本院卷第20、34反
    -35頁），員警江承昱、施睿青並據此經勤務指揮中心通報
    前往處理，亦據上開證人分別證述明確（見原審易卷第28反
    -30頁、本院卷第34頁），並有桃園縣政府警察局勤務指揮
    中心受理辦案紀錄表附卷可稽（見本院卷第31頁），設若被
    告案發當時確有意藉由裸露刺青而表達恫嚇加害他人之意，
    其又豈是至愚之輩，竟會自曝犯行而報警到場處理？亦顯與
    經驗法則相悖。再徵諸證人即員警施睿青於原審中復結證稱
    ：當天是接獲勤務指揮中心派案，說宏昌12街有民眾需要協
    助，我們就趕往現場，一開始先跟管理員說明我們的來意，
    告訴人當時就在管理室旁邊，我就詢問告訴人發生何事，她
    就說她跟樓上有糾紛，我就請告訴人與管理員一起上樓找被
    告，敲被告的門請被告出來，被告當時上半身沒有穿衣服，
    有露出刺青，我們就問情形如何，被告出來時有喝一點酒，
    態度不好，他跟我們表示因為樓下敲到他的地板，他希望能
    夠維護他自己的權益等語（見原審易卷第29頁反面），亦可
    見被告即便係在警方業已到場之際，仍舊毫不避諱赤裸上身
    露出刺青接受調查，足證被告於原審、本院一再辯稱：案發
    當天我在家剛洗完澡所以才會打赤膊，不是刻意脫掉衣服下
    樓等語（見原審易卷第26頁反面、本院卷第20頁），洵屬信
    亦有徵，自難率認被告有何刻意裸露刺青以恫嚇被害人之舉
    止或犯意存在。再者，經原審勘驗後當庭質以證人張書鳳當
    天為何竟會在與被告開始談話後不久隨即向被告表示：「拿
    回去嘍，我出去你就要打我啦」等語，證人張書鳳則明白證
    稱：當時是被告請他兒子來把球棒拿回去，之後在我們談話
    過程中，我就沒有再看到球棒了等語（見原審易卷第31、33
    反頁），參以被告復在該次庭訊供稱：我在樓梯轉角的地方
    看到8樓的內門已經打開，我想會不會他們有人馬，我才又
    再走回家拿球棒防身。但因為我到樓下後發現只有證人張書
    鳳一個女生在家，沒有其他人，我才會把球棒放在他家門前
    櫃子旁等語（見原審易卷28頁反面），核與原審經勘驗後確
    認可以看到被告按門鈴時，證人張書鳳住處的門確實已經開
    啟等情（見原審易卷第33頁反面）相符，更見被告非為攻擊
    、恫赫之目的才攜帶球棒下樓，且在與告訴人談話過程中，
    經察覺僅有證人張書鳳一女在家後，旋即指示其子將球棒取
    回甚明。倘若被告確有意拿取球棒恫嚇被害人逼其就範，被
    告大可在談話全程中一再手持球棒敲打或朝被害人揮舞以令
    其心生畏懼，又何必在談話甫始不久隨即命其子將球棒取回
    住處？由是更難見被告究有何欲持球棒恫嚇他人之任何舉止
    。
  3.末觀諸前開勘驗結果，固可見被告在談話過程中曾怒視證人
    並以手指敲擊大門、握拳作勢搥擊牆壁模仿其他樓層住戶製
    造噪音之情形但未實際撞擊、口氣不佳、說話大聲、肢體動
    作大（見原審易卷第31、32反、33頁），惟被告既係因不滿
    證人張書鳳刻意製造連續噪音而下樓理論，其情緒自是起伏
    難平，然上開舉止動作既未表明被告究係欲以何種方法加害
    被害人之生命、身體而為惡害通知，率皆核屬被告個人在情
    緒激動下之莽撞失態舉止，難認有何表達欲加害告訴人惡害
    之舉動，被告辯稱其並無恐嚇被害人之意等語，尚可採信，
    本院實難率以恐嚇危害安全罪之刑責相繩。
六、綜上所述，因檢察官所為上開舉證，尚不足使本院得被告有
    恐嚇危安行為之確信，此外，本院復查無其他積極證據足資
    證明被告有恐嚇犯行，原審基此以不能證明被告犯罪，而諭
    知其無罪之判決，經核並無違誤，檢察官上訴意旨仍以被告
    拿出球棒、露出刺青，並曾以手指敲擊大門、握拳作勢搥擊
    牆壁等舉措，認已成立恐嚇危安罪，執以指摘原判決不當，
    為無理由，應予駁回。
據上論斷，應依刑事訴訟法第368條，判決如主文。
本案經檢察官鄭龍照到庭執行職務。
中    華    民    國   100    年    6     月    27    日
                  刑事第二十二庭審判長法  官  郭雅美
                                      法  官  李麗珠
                                      法  官  洪于智
以上正本證明與原本無異。
不得上訴。
                                      書記官  強梅芳
中    華    民    國   100    年    6     月    27    日